臺灣高等法院臺中分院刑事判決　　96年度交上更(一)字第55號
上　訴　人
即　被　告　丙○○
選任辯護人　蔡壽男　律師
上列上訴人因肇事逃逸罪案件，不服臺灣臺中地方法院92年度交
訴字第134號中華民國93年1月13日第一審判決（起訴案號：臺灣
臺中地方法院檢察署92年度偵字第16284號），提起上訴，判決
後經最高法院發回，本院更審判決如下：
    主  文
上訴駁回。
    事  實
一、丙○○於民國（下同）91年7月23日上午，駕駛車號X6－
    3603號紅色自用小客車，沿台中市○○路，由育英路往建成
    路之方向行駛，於同日上午7時許，途經台中市○○路與東
    光園路口時，應注意汽車行駛至交岔路口，其行進、轉彎，
    應遵守燈光號誌，而依當時天候為晴天，日間有自然光線，
    並無障礙物，視距良好，並無不能注意之情事，竟疏未注意
    當時其行向之燈光號誌為紅燈，應暫停不得闖紅燈，詎竟貿
    然闖紅燈駛入路口，致撞及由甲○○所騎乘沿東光園路從南
    往北之方向行駛而正好駛至該處之車號JRN－831號機車右側
    ，以致甲○○人車倒地，因而受有右側脛骨、腓骨粉碎性骨
    折、右側肱骨頸骨骨折及右下肢擦傷等傷害（所犯過失傷害
    罪部分業經本院前審判決確定）。丙○○於駕車肇事致甲○
    ○受傷後，竟未下車處理善後，且為逃避刑責，竟另行起意
    ，逕行駕車逃逸，幸甲○○當場記下X6－3603之車號後報警
    處理，經警依該車號而查悉上情。
二、案經甲○○訴由台中市警察局第三分局報請台灣台中地方法
    院檢察署檢察官偵查起訴。
    理  由
壹、關於證據能力方面：
一、按現行刑事訴訟法第159條第1項：「被告以外之人於審判外
    之言詞或書面陳述，除法律有規定者外，不得作為證據」之
    規定，係92年2月6日始經修正公布，同年9月1日施行，依同
    年2月6日公布施行之刑事訴訟法施行法第7條之3規定：「中
    華民國92年1月14日修正通過之刑事訴訟法施行前，已繫屬
    於各級法院之案件，其以後之訴訟程序，應依修正刑事訴訟
    法終結之。但修正刑事訴訟法施行前已依法定程序進行之訴
    訟程序，其效力不受影響」。經查本案係修正刑事訴訟法施
    行前即92年8月28日繫屬於原審法院，此有原審法院收文章
    蓋於臺灣臺中地方法院檢察署92年8月28日中檢守篤92偵
    16284字第7052號送審函可稽（見原審卷第1頁），告訴人甲
    ○○及證人洪文賢於警詢及偵查中之陳述，皆係修正刑事訴
    訟法92年9月1日施行前之證言，並前分別經原審、本院前審
    及本審踐行調查證據程序，是該等證人於警詢之陳述，本有
    證據能力。被告之選任辯護人爭執上開證人陳述之證據能力
    ，尚屬無據。
二、按刑事訴訟法第159條固規定「被告以外之人於審判外之言
    詞或書面陳述，除法律有規定者外，不得作為證據」，本件
    證人謝木川、林瑞亨於原審審理時，到庭具結而為陳述，固
    屬被告以外之人本院本案審判外之陳述，然既係向法官所為
    陳述，依刑事訴訟法第159條之1第1項規定，其2人之陳述自
    得為證據。被告之選任辯護人辯稱證人謝木川、林瑞亨等2
    人之陳述為傳聞證據，無證據能力云云，亦屬無據。
貳、認定本案犯罪事實之證據及理由：
一、上訴人即被告（下稱被告）丙○○經合法傳喚，無正當理由
    不到庭，據其於本院前審審理時矢口否認有公共危險犯行，
    並辯稱案發當日伊與女兒高慧君均在家裡，並未外出，不可
    能會開車在上開地點撞到告訴人甲○○，且伊前因罹患右側
    腦腫瘤，經於90年2月14日在行政院國軍退除役官兵輔導委
    員會台中榮民總醫院（下稱台中榮民總醫院）手術後已不方
    便開車而不再開車，不可能開車肇事逃逸云云。經查：
  (一)上開車號X6－3603號、紅色自用小客車在上開時間、地點肇
    事並逃逸等事實，迭據告訴人甲○○於警詢、偵查、原審及
    本院前審審理中指訴甚詳（見91年度24065號偵查卷第6頁、
    第22頁反面、第50頁、原審卷宗第16頁至第17頁、第42 頁
    、本院前審卷宗第32頁、第73頁），復於本院本審審理中到
    庭具結證證稱「（問：91年7月23日發生車禍的情形請說明
    ？）當天我走到樂業路，剛好綠燈我要過去，那輛紅車X6
    －3603闖紅燈撞到我，開車的人有打開車門探頭看，沒下車
    就開走了，也沒有救我，我看的很清楚是X6－3603車子撞到
    我」，「（問：發生車禍後你在警詢、偵查中說的是否實在
    ？）實在，我人沒有昏迷，警察也有去醫院問我」，「（問
    ：你剛才說發生車禍時看那輛車的色彩、號碼，你有無告訴
    警察？）我有告訴警察，警察才有辦法找到那輛車」，「（
    問：你既然說在警詢、偵查中說的都實在，為何跟今天所講
    互相矛盾？）並沒有矛盾，我在警詢、偵查中我是說沒有看
    清楚人，但是我有看清楚車子」等語（見本院本審卷宗第47
    、48頁），核證人即告訴人甲○○自案發時起迄本院本審審
    理中，始終明確地指稱係遭紅色車號X6－3603車輛所撞，且
    其與被告本無親誼或怨隙，應不致誣攀而故為不利於被告之
    陳述，其證詞具憑信性，堪信證人即告訴人甲○○之指訴非
    虛。
  (二)又依證人即案發當日到場處理之警員洪文賢於偵查時到庭結
    證稱「（問：你是否有查訪附近鄰居？）我有問過附近鄰居
    ，但他們都說沒有看到車牌，是告訴人說有看到車牌及顏色
    」（見91年度24065號偵查卷第66、67頁）；於原審審理結
    證稱「（問：車禍是否你處理？情形？）是。91年7月23 日
    上午7點多我到現場，被害人（即告訴人）倒在地上，被害
    人告訴我說肇事者已逃逸，告訴我車牌是X6－3603號紅色小
    客車，我向太平所查詢該部車車主及電話號碼，因為電話打
    不通，直接到車主住所約8點多，管理員告訴我說車主住這
    裡，還沒有回來，回派出所後，我一直與車主聯絡，也傳真
    過去，但車主都沒有跟我聯絡。後來將案件移送給分局三組
    處理，被害人告訴我說肇事者有停下來馬上就走，肇事者沒
    有下車，被害人是直接告訴我車牌號碼及顏色」，「（問：
    到場時間？情形如何？）到現場時間約7點14分．．．我看
    到是車子被撞到右邊。後來因為聯絡不到車主，車子也沒有
    回來，所以未拍照肇事車輛、車損情形」，「（問：有無去
    大樓地下室看肇事車子？）有，但是看不到車子，管理員告
    訴我說有一部是被告開的，另一部是被告太太開的。看車時
    間是約當天8點多，肇事紅色車輛不在，但另外一部有在」
    等語（見原審卷第40頁至第41頁）；於本院本審審理中證稱
    「（問：你們知道肇事車輛號碼之後，有無繼續追蹤這部車
    子有無擦痕？）我有去被告住的大樓查，也有打電話去，但
    是被告不願意出面說明，我也有詢問大樓管理員這部車子有
    無回來，管理員也不知道，我去被告住的地方找被告2、3次
    ，被告都不願意出面說明」，「（問：你有沒有去勘驗這部
    車子？）找不到人當然就沒有勘驗」等語（見本院本審卷宗
    第68頁正、背面）。核證人洪文賢係依法令從事公務之人，
    與被告並無親誼或怨隙，應不致故為不利被告之陳述，其證
    詞具憑信性，則本件案發後，經警到達現場時，告訴人仍倒
    在地上，彼時告訴人立即向警員指訴「肇事者已逃逸，車牌
    是X6－3603號紅色小客車」，且台中市警察局第三分局東區
    分駐所於肇事後不久即91年7月23日上午7時14分受理報案時
    ，報案人即指明X6－3603號車輛肇逃逸，有該分駐所交通事
    故處理登記簿影本1份附卷可稽（見本院前審卷宗第44頁）
    ，益見告訴人甲○○指訴伊清楚見到肇事車輛，並記下其車
    牌號碼及顏色一節屬實。
  (三)至告訴人之子柯仁傑於偵查時固具狀稱「幸好心路人告知肇
    事紅色自小客車車牌號碼」等語，惟證人柯仁傑於本院本審
    審理時具結證稱「（問：為何你會寫刑事說明書？）當時警
    察局已經移送到法院，因為我的父親被撞，而且開車的人肇
    事逃逸」，「（問：你有寫偵查卷內的『刑事說明書』及『
    給謝檢察官的信函』？提示58、59、61至63頁）是」，「當
    時發生事情的時候，我就趕到仁愛醫院，當時我父親已經裹
    上石膏，我就趕到現場去，問附近1家超商有沒有看到，超
    商老闆說有1個年輕人把車牌號碼寫在報紙上，我請雜貨店
    老闆是否能夠告訴我年輕人姓名，雜貨店老闆說沒辦法，所
    以我能告知的就是1個好心的路人」，「（問：你寫這個刑
    事說明書的時候已經事發經過近半年之久，你父親自己有看
    到肇事車輛的顏色號碼，為何麼你說明書裡面沒有交代？）
    這部分是我自己的認知，我只知道好心路人告訴我車牌號碼
    」，「（問：你父親出院後是否有告訴你說肇事車輛的顏色
    、號碼？）有」，「（問：既然告訴人有告訴你肇事車輛的
    號碼、顏色，你有為何還要捨近求遠到附近雜貨店詢問肇事
    車輛？）我是事故當天去現場問的」，「（問：你的信函是
    事發後5個多月才寫的，為何不寫你父親告訴你的車牌、顏
    色？）因為我寫的是我的認知，我的資訊是好心路人告訴我
    的號碼」等語（見本院本審卷宗第49頁背面至50背面），足
    認告訴人之子柯仁傑於偵查中先後提出說明狀及給檢察官的
    信函，所稱「幸好心路人告知肇事紅色自小客車車牌號碼」
    、「幸好心路人抄下肇事車號」等語，係柯仁傑自己之經驗
    與認知，尚難執此否定告訴人甲○○指訴之憑信性，附此敘
    明。
  (四)本件肇事之車號X6－3603號紅色自用小客車係被告所有，並
    為被告所駕駛之事實，有車號查詢汽車車籍1份在卷可稽（
    見91年度24065號偵查卷第83頁），並經證人即被告所居住
    歡樂太平年大樓之管理員謝木川於原審審理時到庭具結證稱
    「我看過丙○○（即被告）開車，我在那裡服務2年，所以
    看過他開車，以他現在的情況，我看過他開過車。91年7月
    23日上午8時左右，警員有去大樓找過被告，他開的是X6－
    3603號，警員問說大樓有無X6－3603號的車，我說有，我按
    電鈴沒有人接，林總幹事（即林瑞亨）就到地下室看，並沒
    有看到這部車，根據登記，知道被告有2部車，那部綠色的
    是被告太太開的，紅色是被告開的」，「（問：91年7月間
    以前，有無看過被告開車子出去？）有看過，因在地下室，
    偶而碰到他開車子」等語（見原審卷宗第69頁至第70頁）。
    又據該大樓之管理委員會總幹事林瑞亨於原審審理時亦到庭
    具結證稱「我於90年4、5月間至91年10月初擔任總幹事，我
    記得乙○○○○有找過被告，打對講機，被告不在，就一起
    到地下室看被告車子也不在。被告家有3人，小孩約國小6年
    級，我看過被告開過車，幾乎常看到被告開車」，「（問：
    車子情形如何？）我經常到地下室巡邏，幾乎每天巡察1次
    ，所以經常看到被告開車，我比較少看到被告太太。這部X6
    －3603的車是被告在開」等語（見原審卷第71頁至第72 頁
    ），核證人謝木川係受僱在被告居住之歡樂太平年大樓擔任
    管理員，證人林瑞亨則係居住該大樓並擔任管理委員會之總
    幹事，均為與被告平日互動密切之人，彼此間並無怨隙，應
    不致故為不利被告之陳述，其等證詞均具憑信性，觀諸證人
    謝木川、林瑞亨之陳述，可見被告於案發前確曾駕駛過上開
    X6－3603號紅色自小客車，而案發當日上午8時，被告並不
    在其住處，上開X6－3603號紅色自小客車亦未停在被告住處
    （即歡樂太平年大樓）之地下室停車場。再者，案發當天上
    開X6－3603號紅色自用小客車並未借予他人或被竊等事實，
    亦據被告自承在卷（見本院前審卷宗第33頁至第34頁），且
    被告家中僅有被告、其妻張詠姿、其女高蕙君等3人，其中
    高蕙君係78年次，於案發當時尚不會開車，其妻張詠姿（即
    張順枝）於案發當時出國尚未回國，亦據證人張詠姿結證在
    卷（見本院前審卷宗第67頁、第69頁），並有張詠姿之護照
    影本1份及內政部警政署入出境管理局92年8月1日境愛雄字
    第0920071533號函1份等在卷足憑（見91年度24065號偵查卷
    宗第42、43、44、92頁），足認案發當日上午8時之前，上
    開X6－3603號紅色自小客車，除被告外，不可能有他人駕駛
    之情事，堪信本件肇事之X6－3603號自用小客車，確係被告
    所駕駛無疑。
  (五)至證人即被告配偶張詠姿雖證稱自被告90年2月14日手術後
    ，上開X6－3603號紅色自小客車均由其在使用，其於91年7
    月23日晚上出國回來後，翌日曾去開X6－3603號小客車，並
    未發現該紅色自小客車有碰撞之痕跡云云。證人高慧君亦證
    稱案發當日其與被告均在家裡，被告係當日早上7點多起床
    ，起床後均未外出，當日亦無人來按電鈴云云。核證人張詠
    姿、高慧君2人之陳述內容，與證人謝木川、林瑞亨證述之
    上開情節迴異，證人張詠姿係被告之配偶，證人高慧君係被
    告之女兒，其2人均為被告至親之人，於作證時均不免因迴
    護被告而故為有利被告之詞，所述自難採信。
  (六)另被告雖辯稱其自90年2月14日手術後已因不方便開車而不
    再開車云云，並於本院前審審理時，聲請委託台中榮民總醫
    院鑑定被告能否正常駕駛自小客車，結果略稱「被告左側上
    下肢體偏癱，需助行器走路，左手萎縮變形，應無法正常駕
    駛未經殘障改裝後之自小客車」等語。惟第一審檢察官於92
    年6月16日上午偵查時，曾當庭勘驗被告之身體狀況結果，
    「被告左、右腳都可以往上提，在法庭上可以行走，只是行
    動比較不便，但可以動。左手不直，但可以動。自稱左手手
    指不能活動，但右手與一般人無異。右腳亦與一般人無異」
    等情，有勘驗筆錄可稽（見91年度偵字第24065號偵查卷宗
    第76頁）。則被告之右手、右腳既與一般人無異，左腳又能
    活動，自可駕駛一般自小客車。是被告縱因手術後領有中度
    殘障手冊，亦不能執此即認被告未駕駛上開紅色自小客車。
    而上開鑑定結果，亦僅能證明被告應無法正常駕駛未經殘障
    改裝後之自小客車，並不能證明被告自手術後未曾駕駛過自
    小客車。況時下一般殘障人士駕駛自小客車，時有所聞，本
    件被告自90年2月14日在台中榮民總醫院手術出院後，仍經
    常駕駛上開X6－3603號紅色自用小客車外出，亦據目睹其情
    之證人謝木川、林瑞亨等2人證述綦詳，已如前述，上開鑑
    定結果尚難採為有利於被告之認定。
  (七)末查本件案發後，因警方未能即時尋得被告及X6－3603號紅
    色自用小客車，故未能調查該車輛有無碰撞之痕跡，此據證
    人洪文賢於本院本審審理中證述「（問：你有沒有去勘驗這
    部車子？）找不到人當然就沒有勘驗」等語（見本院本審卷
    宗第68頁背面）；另證人謝木川自90年11月間起迄今（按：
    指93年3月12日發函之時），受僱擔任歡樂太平年大樓管理
    員，證人林瑞亨自90年4月至91年10月止擔任該大樓之總幹
    事，該大樓91年7月23日之大樓錄影帶，因保存期限為1星期
    後即在重複使用錄影，故未保存拷貝，有歡樂太平年管理委
    員會93年3月12日歡管函字第930312號函1份在卷可按（見本
    院前審卷宗第49頁），故本院無法調得案發當日歡樂太平年
    大樓住戶人車出入之錄影帶，惟本件被告駕車逃逸之事證已
    臻明確，此部分證據雖付之闕如，仍不影響本件事實之認定
    ，併此敘明。
  (八)綜上所述，足證被告上開所辯係飾卸之詞，不足採信，本件
    事證明確，被告犯行堪予認定。
二、核被告所為，係犯刑法第185條之4之肇事逃逸罪。原審因而
    適用刑法第185條之4規定，並審酌被告駕車致人受傷未即時
    下車救護，惡性非輕，犯後又飾詞否認犯罪，亳無悔意等一
    切情狀，量處有期徒刑10月，認事用法核無違誤，量刑亦妥
    適。被告上訴意旨仍執前詞否認犯罪，並無理由，應予駁回
    。
三、被告丙○○經合法傳喚，無正當理由不到庭，爰不待其陳述
    逕為判決。
據上論斷，應依刑事訴訟法第371條、第368條，判決如主文。
本案經檢察官丁○○到庭執行職務。
中　　華　　民　　國　　96　　年　　4 　　月　　12　　日
            刑事第七庭  審判長法　官　林　榮　龍
                              法　官　江  錫  麟
                              法　官　鄭  永  玉
上列正本證明與原本無異。
如不服本判決應於收受送達後十日內向本院提出上訴書狀，其未
敘述上訴之理由者並得於提起上訴後十日內向本院補提理由書（
均須按他造當事人之人數附繕本）。
                              書記官　　瑞  芳
中　　華　　民　　國　　96　　年　　4　　月　　12　　日
